【裁判字號】    90,訴易,41
【裁判日期】    901231
【裁判案由】    侵權行為損害賠償
【裁判全文】
臺灣高等法院臺南分院民事判決  九十年度訴易字第四一號
      原      告  乙○○
      被      告  甲○○
右當事人間因侵權行為附帶請求損害賠償事件，經本院刑事庭裁定（九十年度交附民
字第一八一號）移送前來，本院判決如左︰
      主      文
被告應給付原告新台幣貳拾伍萬肆仟玖佰拾元，及自民國九十年七月五日起至清償
日止，按週年利率百分之五計算之利息。
原告其餘之訴駁回。
訴訟費用由被告負擔十分之三，餘由原告負擔。
      事      實
甲、原告方面：
  一、聲明：（一）被告應給付原告新台幣（下同）九十一萬零八百四十元及自〔附
      帶民事起訴狀〕繕本送達之翌日起至清償日止，按週年利率百分之五計算之利
      息。（二）訴訟費用由被告負擔。
  二、陳述：
  （一）民國（下同）八十九年九月六日十九時五十分許，被告甲○○駕駛車號Ｎ五
        －０一五九號自用小客車，沿雲林縣西螺鎮○○路由南向北之東側，倒車進
        入該路旁空地，於劃有分向限制線路段，由路旁起步進入公正路由北往南行
        駛，逆向斜穿道路不當，原應注意劃有分向限制線路段不得駛入來車道，倒
        車完畢由路旁起步前應注意前後左右有無障礙，並讓行進中車輛優先通行及
        應隨時注意車前狀況，採取必要安全措施，而依當時情形又無不能注意之情
        事，竟疏於注意，適原告騎乘車號ＲＦＣ－二七二號機車，沿公正路由南向
        北方向行進，行至公正路一八八號前，猝不及防，造成被告車頭撞及原告機
        車右側，原告人車倒地，致原告受有右下腹、右後頸、左膝、左手掌瘀傷及
        右膝挫傷之傷害，此外並造成原告左膝內側瘀腫、右膝外側韌帶斷裂、腫大
        瘀血處尚內有組織纖維化現象且表面麻木。案經台灣省嘉雲區車輛行車事故
        鑑定委員會鑑定意見亦認為被告甲○○駕駛自小客車，夜間倒車後，逆向斜
        穿道路，移動現場不當，為肇事原因，原告無肇事原因。因此，被告所涉刑
        事過失犯行，亦經台灣雲林地方法院檢察署（下稱雲林地檢署）提起公訴，
        並由台灣雲林地方法院（下稱雲林地院）以九十年度交易字第三號刑事判決
        有罪在案。
  （二）按因故意或過失，不法侵害他人之權利者，負損害賠償責任。違反保護他人
        之法律，致生損害於他人者，負賠償責任。汽車、機車或其他非依軌道行駛
        之動力車輛，在使用中加損害於他人者，駕駛人應賠償因此所生之損害。不
        法侵害他人之身體或健康者，對於被害人因此喪失或減少勞動能力或增加生
        活上之需要時，應負損害賠償責任。不法侵害他人之身體、健康、名譽或自
        由者，被害人雖非財產上之損害，亦得請求賠償相當之金額；民法第一百八
        十四條第一項前段、第二項前段、第一百九十一條之二、第一百九十三條第
        一項及第一百九十五條第一項分別定有明文。本件如前所述，原告因被告之
        過失而受有損害，被告自應負賠償責任。
  （三）原告所受損失如下：
      (一)醫療費用：五萬零八百四十元。
        原告至育仁醫院、延平慈愛中醫診所診療，扣除健保給付部分，自費部分共
        計一萬五千三百九十元，有醫療費用收據可稽。另原告為復健及消除患處瘀
        腫，自行向藥局購買金絲膏、健步丸、麝香等藥物治療，亦花費有三萬五千
        四百五十元，此有收據可稽。合計原告共支出醫療費用總計五萬零八百四十
        元。而被告僅先行支付醫藥費五千元。
      (二)看護費用：六萬元。
        原告右膝以石膏固定，行動不便，無法自理生活，乃以每日一千元代價僱請
        女兒張卉雯看護二個月，共計支出六萬元。
      (三)工作收入減損：三十萬元。
        原告末受傷前，平常受他人僱請採收農產品，每日有一千元之收入，自受傷
        後，迄今乃未痊癒，已有十個月未有收入，共減少工作收入三十萬元。
      (四)精神撫慰金：五十萬元。
        原告因前揭車禍受傷，致受有右下腹、右後頸、左膝、左手掌瘀傷及右膝挫
        傷之傷害，此外並造成原告左膝內側瘀腫、右膝外側韌帶斷裂、腫大瘀血處
        尚內有組織織維化現象且表面麻木，請求五十萬元之精神慰撫金，應屬適當
        。
      (五)綜右所陳，原告因前揭車禍致身體受有傷害，依民法第一百八十四條第一項
        前段、第二項前段、第一百九十一條之二、第一百九十三條第一項及第一百
        九十五條第一項之規定，被告自應賠償原告醫療費用五萬零八百四十元、看
        護費用六萬元、工作收入減損三十萬元及精神撫慰金五十萬元，合計九十一
        萬零八百四十元。
  三、證據：提出診斷證明書（含影本）五件、收據（含影本）三十一紙、台灣省嘉
      雲區車輛行車事故鑑定委員會函及其鑑定意見書（影本）、證明申請書及證明
      書各一件為證。
乙、被告方面：
  一、聲明：求為判決：（一）原告之訴駁回。（二）訴訟費用由原告負擔。
  二、陳述：
  （一）被告固於八十九年九月六日夜間七時五十分許，駕駛車牌號碼Ｎ５－０一五
        九號自用小客車，在雲林縣西螺鎮○○路一八八號前，倒車進入該路旁空地
        ，在道路中央劃有分向限制線之公正路，欲逆向斜穿道路，由北往南方向行
        駛，適原告騎乘車牌號碼ＲＦＣ－二七二號機車，沿公正路順向由南往北方
        向行經該處，亦疏未注意，二車發生碰撞，致原告受有傷害。
  （二）原告上開行為，顯與有過失，自應依法抵銷其傷害之支出賠償，而原告所提
        之醫藥費收據扣除健保代支，但究與本案傷害之項目支出有何關聯？原告並
        未敘明，被告否認其文書之形式及實質確實性，若非必要之費用理應剔除。
        而原告狀載自行向藥局購買金絲膏、健步丸等支出，被告予以否認。而看護
        費用六萬元及工作收入減損三十萬元，原告並未提出明證，僅看護二個月及
        十個月未有收入，被告予以否認。而精神慰撫金更應酌及雙方身份、地位、
        經濟狀況及其他一切條件，以為審究之根據，原告請求精神慰撫金五十萬元
        ，顯屬無稽。而原告目前已不拿柺杖，已經痊癒，而且在賣檳榔，不是從事
        農田工作，且被告已給付一萬元，亦應予以扣除。
  （三）綜合右述，原告請求金額，即於法無據，爰請駁回其訴。
  三、證據：提出照片六張為證。
丙、本院依職權調閱雲林地檢署八十九年度偵字第四七九六號〔含雲林縣警察局西螺
    分局西警刑字第八四六四號刑事案件偵查卷、雲林地院九十年度交易字第三號、
    本院九十年度交上易字第五四八號〕過失傷害偵審全卷。
      理      由
一、本件原告向本院刑事庭提起刑事附帶民事訴訟時僅聲明請求被告應給付八十九萬
    四千五百四十元及其法定遲延利息【參見本院九十年度交附民字第一八一號卷（
    下稱本院交附民卷）第二頁〔附帶民事起訴狀〕所載】，嗣於九十年十二月十八
    日本院行言詞辯論時則聲明請求被告應給付九十一萬零八百四十元及其法定遲延
    利息（參見九十年十二月十八日言詞辯論筆錄），核其情形係擴張請求之金額，
    屬於民事訴訟法第二百五十五條第一項第三款之情形，依同法第四百四十六條第
    一項但書規定，自無不合，合先明。
二、本件原告起訴主張：八十九年九月六日十九時五十分許，被告駕駛車號Ｎ五－０
    一五九號自用小客車，沿雲林縣西螺鎮○○路由南向北之東側，倒車進入該路旁
    空地，於劃有分向限制線路段，由路旁起步進入公正路由北往南行駛，逆向斜穿
    道路不當，原應注意劃有分向限制線路段不得駛入來車道，倒車完畢由路旁起步
    前應注意前後左右有無障礙，並讓行進中車輛優先通行及應隨時注意車前狀況，
    採取必要安全措施，而依當時情形又無不能注意之情事，竟疏於注意，適原告騎
    乘車號ＲＦＣ－二七二號機車，沿公正路由南向北方向行進，行至公正路一八八
    號前，猝不及防，造成被告車頭撞及原告機車右側，致原告人車倒地，因而受有
    右下腹、右後頸、左膝、左手掌瘀傷及右膝挫傷之傷害，並造成原告左膝內側瘀
    腫、右膝外側韌帶斷裂、腫大瘀血處尚內有組織纖維化現象及表面麻木等傷害。
    爰依侵權行為之法律關係，求為命被告給付九十一萬零八百四十元〔醫療費用
    五萬零八百四十元；看護費用六萬元；工作收入減損三十萬元；精神撫慰
    金五十萬元。）及自〔附帶民事起訴狀〕繕本送達之翌日起至清償日止，按週年
    利率百分之五計算之利息之判決等語。
三、被告則以：本件車禍之發生，原告顯與有過失，且被告已先給付原告一萬元，均
    應依法抵銷其傷害之支出賠償；而原告並非從事農田工作，目前亦已痊癒，又其
    所提之醫藥費收據扣除健保代支，及自行向藥局購買金絲膏、健步丸、看護費、
    十月工作損失等支出，被告均否認之，請求精神慰撫金則屬無稽等語，資為抗辯
    。
四、原告主張八十九年九月六日十九時五十分許，被告駕駛車號Ｎ五－０一五九號自
    用小客車，沿雲林縣西螺鎮○○路由南向北之東側，倒車進入該路旁空地，於劃
    有分向限制線路段，由路旁起步進入公正路由北往南行駛，逆向斜穿道路不當，
    原應注意劃有分向限制線路段不得駛入來車道，倒車完畢由路旁起步前應注意前
    後左右有無障礙，並讓行進中車輛優先通行及應隨時注意車前狀況，採取必要安
    全措施，而依當時情形又無不能注意之情事，竟疏於注意，撞及原告騎乘車號Ｒ
    ＦＣ－二七二號機車，致原告人車倒地，而受有右下腹、右後頸、左膝、左手掌
    瘀傷及右膝挫傷之傷害，並造成原告左膝內側瘀腫、右膝外側韌帶斷裂、腫大瘀
    血處尚內有組織纖維化現象及表面麻木傷害等事實，已據其提出診斷證明書、台
    灣省嘉雲區車輛行車事故鑑定委員會函及其鑑定意見書（均影本‧參見本院前開
    交附民卷第八－十三頁）為證，並經被告於被訴過失傷害案件警訊及偵審中坦白
    承認（參見雲林縣警察局前開警訊筆錄、雲林地檢署八十九年度偵字第四七九六
    號偵查卷第六頁背面、雲林地院九十年度交易字第三號卷第十三頁、本院九十年
    度交上易字第五四八號卷（下稱本院交上易卷）第三七頁），自堪信為真實。被
    告雖抗辯原告亦顯與有過失云云，惟按駕駛人應遵照道路交通標誌、標線、號誌
    之指示行駛，倒車完畢由路旁起步前，應注意前後左右有無障礙，並應讓行進中
    之車輛優先通行，並不得駛入劃有分向限制線之來車道，道路交通安全規則八十
    九條第一項第六款、第九十條、第九十七條第一項第二款分別定有明文。被告領
    有汽車駕駛執照，為其在前開刑事案件警訊時所陳明，自應注意及之；而本件肇
    事路段，依當時情況天候晴、夜間有照明、路面狀態乾燥、無缺陷、無障礙物、
    視距良好，並無不能注意之情事，有〔道路交通事故調查報告表〕可考（參見前
    開警訊卷附）；原告為行進中車輛，自得優先通行，且原告於警訊時陳稱有帶安
    全帽、駕照、未喝酒，為被告所不爭，已難謂有何過失可言；況且，被告於肇事
    之初在警訊時已自承：「本件車禍完全是我的過失」等語，復為台灣省嘉雲區車
    輛行車事故鑑定委員會所同認，因而鑑定：「一、甲○○駕駛自小客車，夜間倒
    車後，逆向斜穿道路，移動現場不當，為肇事主因。二、乙○○無肇事因素」（
    參見本院前開交附民卷第一二頁；本院前開交上易卷第二八頁）；而本件車禍確
    係純因被告之過失行為致原告受有前揭傷害，亦為本院刑事庭所同認，因而判處
    被告有期徒刑五月（得易科罰金）確定，有本院九十年度交上易字第五四八號刑
    事判決可憑（參見本院卷第六－八頁），復有本院調取之上開刑事案卷足按，可
    見原告並無何過失之行為，而被告對於原告如何與有過失之事實，並未能舉證以
    實其說，則被告抗辯原告顯然與有過失云云，即非可採。
五、按因故意或過失，不法侵害他人之權利者，負損害賠償責任；違反保護他人之法
    律，致生損害於他人者，負賠償責任；汽車、機車或其他非依軌道行駛之動力車
    輛，在使用中加損害於他人者，駕駛人應賠償因此所生之損害；不法侵害他人之
    身體或健康者，對於被害人因此喪失或減少勞動能力或增加生活上之需要時，應
    負損害賠償責任。不法侵害他人之身體、健康者，被害人雖非財產上之損害，亦
    得請求賠償相當之金額；民法第一百八十四條第一項前段、第二項前段、第一百
    九十一條之二前段、第一百九十三條第一項及第一百九十五條第一項前段分別定
    有明文。查原告既因本件車禍受有前揭傷害，則其依上開侵權行為之法律關係，
    請求被告賠償其損害，即非無據；茲依原告請求之項目及金額分述如后：
  (一)醫療費用：
    原告於八十九年九月六日十九時五十分發生車禍後，曾至育仁醫院、延平慈愛中
    醫診所就診，已提出該二院所之醫療費用收據二紙為證（參見本院前開交附民卷
    第十四頁），其實際支出之醫療費用為一四、八九０元〔即育仁醫院一一、九０
    ０元＋延平慈愛中醫診所自付額二、九九０元〕，堪認為醫療之必要費用，應予
    准許。另原告主張為復健及消除患處瘀腫，自行向藥局購買金絲膏、健步丸、麝
    香等藥物治療，支出三萬五千四百五十元乙節，固據提出收據（含影本）廿九紙
    （參見本院前開交附民卷第十五至二二頁、本院九十年十二月十八日言詞辯論筆
    錄所附）為證，惟原告提出之上開收據，均係其自行向藥局購用所開立，既非醫
    生開立處方箋所必用之藥物，且又未能證明係治療前開創傷所必要而支出之費用
    ，原告此部分三萬五千四百五十元之請求，並非醫療之必要費用，應予剔除。
  (二)看護費用：
    原告主張受傷後右膝以石膏固定，行動不便，無法自理生活，乃以每日一千元代
    價僱請女兒張卉雯看護二個月，共計支出六萬元等語，惟為被告所否認，而原告
    亦未提出單據以實其說，則原告此部分之請求，即屬無據，應予剔除。
  (三)工作收入損失：
    原告主張其為農事雜工，平常受他人僱請採收農產品，每日收入一千元，正常情
    形，每月可做三十天，如遇颱風就休息等語，固據提出《證明申請書》為證（參
    見本院九十年十二月十八日言詞辯論筆錄所附），然該《證明申請書》僅證明：
    「本轄里民乙○○女士從事農務自耕農為業。」，並無法證明原告平日從事農事
    雜工，受他人僱請採收農產品，每日有一千元收入之情事，且經被告否認後，原
    告並未能再舉證以實其說，則其主張每日工作有一千元之收入云云，自無可採。
    然原告係三十二年七月一日生，為其前揭警訊筆錄所自承，並有其提出之診斷證
    明書可佐，尚未屆勞工六十歲強制退休之年齡（勞動基準法第五十四條第一項第
    一款參照），並無不適任工作之情形，非無勝任一般工作之能力，衡情每月至少
    應有行政院勞工委員會發布之每月最低基本工資額一五、八四０元之工作收入，
    如以該最低基本工資額計算其不能工作之損失，並無逾越常情，自屬合理。至被
    告主張原告在販賣檳榔乙節，固據提出照片為證，惟已為原告所否認，並抗辯該
    檳榔生意為其夫所經營（參見九十年十二月十八日本院言詞辯論筆錄），而被告
    又未能舉出原告經營檳榔生意之具體實證，自無從以原告販賣檳榔之收入為計算
    其工作損失之基準。又依原告提出之育仁醫院診斷證明書（參見本院卷第四三頁
    ）雖載其受傷及住院診療之情形：「頭部外傷，腦震盪；膝挫傷；胸部
    鈍傷；右膝側韌帶挫傷；年９＼６－９＼住院８天，約需繼續治療貳個月
    。」，惟原告嗣已前往行政院衛生署雲林醫院（下稱雲林醫院）診療，依該醫院
    診療後認原告雙膝瘀腫併右膝血腫，約需治療半年始能恢復農事工作能力，有雲
    林醫院九十年十月十五日九十雲醫歷字第四七九八號函在卷足憑（參見本院卷第
    五五頁），佐以其在延平慈愛中醫診所診療由該診所開立之診斷證明書所載：「
    患者因車禍導致左膝內側瘀腫、右膝外側韌帶斷裂，患處除腫大瘀血外，內有組
    織纖維化現象，且表面有麻木感」等情（參見本院前開交附民卷第八、九頁），
    足認雲林醫院認原告約需治療半年始能恢復農事工作能力等情，應可信採；至被
    告提出之照片，並不能證明原告已於車禍發生後六個月內痊癒。因此，原告因本
    件車禍致無法工作之時間，應以六個月為限，原告主張十個月未能工作云云，並
    未舉出具體之實證，自無可採。準此，原告因六個月無法工作之損失為九五、０
    四０元〔即15,840×6=95,040〕，逾此金額之主張，即非正當。
  (四)精神慰撫金：
    本件被告因車禍肇事致原告受有右下腹、右後頸、左膝、左手掌瘀傷及右膝挫傷
    之傷害，此外並造成原告左膝內側瘀腫、右膝外側韌帶斷裂、腫大瘀血處尚內有
    組織纖維化現象且表面麻木等傷害，已如前述，而原告治療恢復期間亦達半年，
    期間住院、治療，所造成之行動不便，堪認原告受有身體上及精神上之痛苦，則
    原告請求精神慰撫金，自非無據。查原告自承為國小畢業，平日務農（參見本院
    卷第二三頁），名下擁有田賦二筆、車輛一輛。而被告自承為高職畢業、在私人
    公司建材行當司機送貨，已婚，有二位小孩（參見本院卷第二三頁及九十年十二
    月十八日本院言詞辯論筆錄），名下並無財產資料，八十七年度綜合所得總額為
    二十四萬元，有財政部台灣省中區國稅局雲林縣分局九十年九月十二日中區國稅
    雲縣資字第０九０００一五一七七號函及所附兩造綜合所得稅申報資料與歸戶財
    產證明清單可稽（參見本院卷第十三－十六頁）。經斟酌兩造上開教育程度、職
    業、身分、經濟能力及原告所受之痛苦等情狀，本院認原告所得請求之精神慰撫
    金以十五萬元為適當，逾此金額之請求即非正當。
  (五)依右所述，原告所得請求之金額合計為二五九、九三０元〔即醫療費用：一四
    、八九０元＋工作收入損失：九五、０四０元＋精神慰撫金：一五０、００
    ０元〕。惟被告抗辯已先給付原告一萬元等情（參見本院卷第二四頁），固未能
    提出已給付之憑據，惟原告已自認曾收受被告先行給付之醫藥費五千元（參見本
    院卷第二四頁），則原告已收受之該五千元，自應自其所得請求之金額中扣除；
    是以扣除該五千元後，原告得向被告請求賠償之金額為二五四、九三０元；逾此
    金額之請求即非有據。
六、又按給付有確定期限者，債務人自期限屆滿時起，負遲延責任。給付無確定期限
    者，債務人於債權人得請求給付時，經其催告而未為給付，自受催告時起，負遲
    延責任。其經債權人起訴而送達訴狀，或依督促程序送達支付命令，或為其他相
    類之行為者，與催告有同一之效力；民法第二百二十九條第一、二項分別定有明
    文。又遲延之債務，以支付金錢為標的者，債權人得請求依法定利率計算之遲延
    利息。但約定利率較高者，仍從其約定利率；而應付利息之債務，其利率未經約
    定，亦無法律可據者，週年利率為百分之五；亦為同法第二百三十三條第一項及
    第二百零三條所明定。查本件原告請求被告應賠償之前開金額，並未定有給付之
    期限，則原告請求自〔附帶民事起訴狀〕繕本送達被告之翌日起，按週年利率百
    分之五計算之利息，並無不合；查原告〔附帶民事起訴狀〕繕本係於九十年七月
    四日送達被告收受（參見本院前開交附民卷第二三頁送達證書），則原告請求被
    告應自九十年七月五日起，按週年利率百分之五計算遲延利息，核與上開規定並
    無違背，自無不合。
七、綜上所述，原告基於侵權行為損害賠償請求權之法律關係，請求被告給付二十五
    萬四千九百三十元，及自九十年七月五日起至清償日止，按週年利率百分之五計
    算之遲延利息，洵屬正當，應予准許。逾此部分所為之請求，即非正當，要難准
    許，應予駁回。又民事訴訟法第四百六十六條第一項所定上訴第三審之利益額數
    ，業經修正提高為一百萬元，並經總統於八十九年二月九日公布施行，已於同年
    月十一日生效。查本件命被告給付之金額為二五四、九三０元，而駁回原告請求
    之金額為六五五、九一０元，均未逾一百萬元，則兩造就各自敗訴部分均不得提
    起第三審上訴，附此明。
八、據上論結，本件原告之訴為一部有理由，一部無理由，依民事訴訟法第七十九條
    但書，判決如主文。
中      華      民      國    九  十    年    十  二    月  三  十  一  日
                  臺灣高等法院臺南分院民事第四庭
~B1審判長法官  王  惠  一
~B2      法官  吳  上  康
~B3      法官  蘇  清  恭
右為正本係照原本作成。
本判決不得上訴。
中      華      民      國    九  十    年    十  二    月  三  十  一  日
~B法院書記官  李  淑  華


司法院資訊處製作；財團法人民間司法改革基金會備份。
